臺灣臺東地方法院刑事判決　　　　　　　 96年度易字第205號
公　訴　人　臺灣臺東地方法院檢察署檢察官
被　　　告　甲○○
選任辯護人　吳麗如律師
　　　　　　張政衡律師
上列被告因詐欺等案件，經檢察官提起公訴 (95年度偵字第1218
號)，本院判決如下：
    主  文
甲○○連續意圖為自己不法之所有，以詐術使人將第三人之物交
付，處有期徒刑壹年貳月，減為有期徒刑柒月。
    事  實
一、甲○○係行政院衛生署署立臺東醫院 (下稱臺東醫院)外科
    護理長兼護理部副主任，先後自民國93年7月9日起迄同月10
    日止、同月12日、同月16日起迄同月17日止、同月23日起迄
    同月24日止及自同月30日起迄同月31日止，奉准出差參加行
    政院衛生署及臺北區醫院聯盟管理委員會辦理之「醫療高階
    醫管人才培訓班（四）研習會」及「臺北區醫院聯盟管理委
    員會醫療品質組第八次小組會議」，明知其於研習當日即同
    年7月8日、7月12日、7月15日、7月22日、7月29日及8月1日
    ，均仍留在臺東地區而未前往臺北地區參加研習，且於研習
    期間即同年7月10日、7月12日及7月31日，即提前返回臺東
    地區而未留宿臺北地區，依規定不得請領住宿費及膳雜費，
    竟基於意圖為自己不法所有及使公務員登載不實之概括犯意
    聯絡，於上開期間陸續出差後，先於93年7月21日接續填寫
    同年月8日至13日、同月15日至18日之臺東醫院國內出差旅
    費報告表2張，後於同年8月3日接續填寫同年7月22日至25日
    、同月29日至8月1日之臺東醫院國內出差旅費報告表2張，
    申報如附表所示之住宿費新臺幣 (下同)700 元及膳雜費250
    元，誆稱實際已花費上開費用，持向不知情之臺東醫院會計
    人員申報出差費，致該會計人員依據黏貼在出差憑證上之出
    差旅費報告表，而於其職務上所掌之歲出預算明細帳上，登
    載甲○○出差支領住宿費及膳雜費之不實事項，使臺東醫院
    陷於錯誤，據以核發甲○○上開期間之住宿費及膳雜費總計
    4次，共詐得款項7,350元供己花用，足以生損害於臺東醫院
    差勤管理及核發差旅費之正確性，經臺東醫院員工檢舉後始
    查悉上情。
二、案經行政院衛生署政風室函請臺灣臺東地方法院檢察署檢察
    官偵查起訴。
    理  由
一、按被告以外之人於審判外之陳述，雖不符刑事訴訟法第159
    條之1至之4之規定，而經當事人於審判程式同意作為證據，
    法院審酌該言詞陳述或書面陳述作成時之情況，認為適當者
    ，亦得為證據，刑事訴訟法第159條之5第1項定有明文。經
    查：本案以下所引用之證據，檢察官、被告及辯護人於本院
    準備程序及審理中均已同意作為本案之證據，並經本院審酌
    各該證據資料作成時之一切客觀情況，認均無不適當之情事
    ，而有證據能力，合先敘明。
二、訊據被告甲○○固不否認有上揭申報並具領出差旅費7,350
    元之事實，惟矢口否認有何使公務員登載不實及詐欺取財之
    犯行，辯稱: 請假是公文核准後請假的，因工作很忙，8月
    初醫院要評鑑，我就留下來繼續幫忙，但假已經請了，我就
    按照當時請的假來請出差費，事實上我搭飛機去出差，醫院
    的事也有完成，8月初評鑑就通過了。程序上我不清楚，所
    以我才會按照國內差旅費報差，沒有改成搭乘飛機，差旅費
    是同事周淑娟幫我申報的，錢直接匯到我戶頭，當時我都不
    知道，是本案調查後，我才知道發生錯誤，我沒有詐欺之故
    意云云。辯護人亦為被告辯稱: 檢察官起訴之犯罪事實，我
    們從來沒有爭執，被告說不認罪，是表明當時申報差旅費是
    依據醫院的成例，過去大家都是坐飛機，實際上依火車來報
    ，如1號出差，前1日可以請假，1天出差，假有3天，主觀上
    沒有說要詐領的意圖，事實上坐飛機再加上坐計程車等費用
    ，光交通費，都比實際報領還多，顯見被告無犯罪之故意，
    再被告申報差旅費，皆經醫院人事、會計人員審核，亦無使
    公務員登載不實之情事云云。經查:
(一)被告甲○○係臺東醫院外科護理長兼護理部副主任，於93年
    7月9日起迄同月10日止、同月12日、同月16日起迄同月17日
    止、同月23日起迄同月24日止及自同月30日起迄同月31日止
    ，奉派參加行政院衛生署辦理之「醫療高階醫管人才培訓班
    (四)研習會」及臺北區醫院聯盟管理委員會辦理之「醫療品
    質組第八次小組會議」之事實，有行政院衛生署中部辦公室
    93 年6月18日衛署中營字第0933100263號函 (見調查卷第11
    頁)及臺北區醫院聯盟管理委員會93年7月5日93基醫秘字第
    0930004826號函 (見調查卷第10頁)附卷可稽，被告對此事
    實亦不否認，自堪信為真實。嗣被告於93年7月21日填寫臺
    東醫院國內出差旅費報告表2張，申報同年月8日至13日 (見
    發查偵卷第26頁)之差旅費6,638元及同月15日至18日 (見發
    查偵卷第27頁)之差旅費4,738元，又於同年8月3日填寫國內
    出差旅費報告表2張，申報同年7月22日至25日 (見發查偵卷
    第29頁)之差旅費4,738元及同月29日至8月1日 (見發查偵卷
    第28頁)之差旅費4,738元總計20,852元等情，亦有上開國內
    出差旅費報告表在卷足憑，被告甲○○雖然辯稱: 程序上伊
    不清楚，差旅費是同事周淑娟幫伊申報的，錢直接匯到伊戶
    頭，當時伊都不知道，是本案調查後，伊才知道發生錯誤云
    云，惟查：
  (1)被告自71年進入省立桃園醫院服務迄今，從事護理工作已逾
    20餘年，對如何依規定正確申報國內出差旅費，自不能諉為
    不知，再由被告自91年4月23日起迄94年4月22日止申報國內
    出差旅費及檢附相關憑證之事實觀之，被告於本案事發前申
    報差旅費，皆依規定申報並未發生錯誤，有法務部調查局臺
    東縣調查站96年5月14日東肅字第09671006370號函附被告國
    內出差旅費報告表及憑證共16份 (見偵卷第274頁至第340頁
    )在卷足憑，是被告辯稱程序上伊不清楚云云，即與上揭事
    實不符，不足採信。
  (2)證人周淑娟於偵查中證稱: 「 (問: 在93年間，你幫甲○○
    申請過類似的公假有幾次?) 就1次。」、「 (問: 出差旅費
    報告表上的出差人印章，妳從那裡拿來的?) 我沒蓋她的章
    ，我是拿給甲○○蓋的。」、「 (問: 你從認識甲○○到現
    在為止，你幫她請領過幾次的公差旅費?) 就是93年的那1次
    。」、「 (提示出差旅費報告表4紙並問:93 年7月間甲○○
    總共請了4次的公假，你是幫她報那1次公假的差旅費?) 印
    象中是7月8日至7月13日那1次的公假。」等語 (見偵卷第10
    5頁)，參以上揭卷附被告國內出差旅費報告表明示被告於93
    年7月21日及同年8月3日分2次申報4次之事實，益足佐證周
    淑娟只替被告填寫出差旅費報告表1次，且填寫完畢後，即
    交由被告審閱並親自蓋章於上開報告表出差人欄內，被告辯
    稱申報當時都不知道云云，與上開事證有違，為不足採。
  (3)再由上開國內出差旅費報告表觀之，表下注意欄內載明: 「
    本表務請逐欄詳實填寫，如有塗改應加蓋私章，交通費均按
    實報支、飛機搭乘經濟座位，每日住宿費: 簡1,600元、薦
    委1,400元、工1,200元、未檢據者按二分之一列支。60公里
    以上有住宿事實者報支，往返行程以不超過一日為原則。」
    等情，亦有上開出差旅費報告表在卷足證，參以被告91年4
    月23日 (見偵卷第292頁)及94年4月22日 (見偵卷第284頁)
    申報之國內出差旅費報告表，均載明上開注意事項，顯見臺
    東醫院有關申報差旅費之成例始終一致，即須據實申報，出
    差地點60公里以上有住宿事實者，如未能檢據，按規定數額
    列支二分之一，交通費按實報支，往返行程以不超過1日為
    原則等情堪以認定。是被告填寫上開出差旅費報告表並親自
    蓋用私章，即足以表示被告已明白上述請領差旅費之規定，
    並有意領取所填寫的差旅費極為灼然。
(二)被告於出差期間之93年7月9日8時10分搭乘飛機由臺東飛往
    臺北，於同月10日17時40分由臺北飛回臺東，同年月12日早
    上再搭乘飛機由臺東飛往臺北，同日18時30分由臺北飛回臺
    東，7月16日10時搭機由臺東飛往臺北，7月18日再由臺北飛
    回臺東，7月23日10時搭機由臺東飛往臺北，同月25日再由
    臺北飛回臺東，7月30日10時搭機由臺東飛往臺北，同月31
    日17時40分再搭機由臺北飛回臺東等事實，有航空公司旅客
    艙單 (見調查卷第120頁至第127頁、第129頁至第130頁、第
    132頁、第134頁至第135頁、第137頁至第145頁)、搭機證明
    (見調查卷第128頁、第131頁、第133頁、第136頁)及被告艙
    單資料 (見發查偵卷第115頁)等件附卷可考，被告亦具狀自
    承確有其事 (見偵卷第264頁)，是被告93年7月8日、7月11
    日、7月13日、7月15日、7月22日、7月29日、8月1日並未出
    差，7月10日、7月12日、7月31日並未留宿之事實堪以認定
    。被告既明知存有上揭未留宿及未出差之事實，竟違背上述
    申報國內出差旅費之規定，虛報如附表所示之住宿費及膳雜
    費共7,350元，嗣後經人檢舉，行政院衛生署派員調查後，
    被告方將前揭申報之出差公假取消，有臺東醫院取消差假單
    附卷足憑（見調查卷第12頁至第15頁)，並於93年12月24日
    補請93年7月9日至7月10日、7月16日至17日、7月23日至24
    日及7月30日至31日之公假，於94年2月3日補請93年7月11日
    至12日之公假，亦有臺東醫院主管差請示單 (見調查卷第16
    頁至第20頁)在卷可按，復於93年12月22日及12月27日分2次
    退還所領取之全部差旅費共計20,852元，也有卷附國庫機關
    專戶存款收款書 (見偵卷第51頁)可資佐證，被告對上開事
    實亦皆供明在卷 (見偵卷第34頁)，是被告明知應如何據實
    申報差旅費而不為，於經人檢舉後，方取消原虛偽申報另為
    正確之差旅費申報，並退還所領金額，顯見其於申報之初即
    有詐領之意圖，彰彰明甚。
(三)依行政院91年12月12日院授主會字第091008386號函核定之
    『各機關員工待遇給與相關事項預算執行之權責分工表』所
    訂『國內外出差旅費』項目之權責分工，係依當事人申請資
    料處理，由人事單位審核有無核准、假別之合法性及正確性
    、旅費報支採用之職務等級是否正確；會計單位審核預算能
    否容納、是否經權責單位核簽 (章)、旅費項目及金額是否
    符合旅費報支要點規定 (含應附具之支出憑證及證明文件是
    否備齊)、金額乘算及加總之正確性；業務單位負責管制出
    差有無必要性；當事人應本誠信原則，於事畢或銷差日起15
    日內依規定按實填寫旅費報告表，並檢具應附之支出憑證及
    證明文件提出申請，不得重複申領」。顯見本案被告於請領
    差旅費時，相關之人事、會計及業務單位審核之範圍，並不
    包括被告事實上有無在出差地點即臺北市住宿或支出膳雜費
    ，是被告於國內出差旅費報告表「住宿費」、「膳雜費」欄
    位上不實填載住宿費700元、膳雜費250元等如附表所示，並
    親自蓋章於出差人欄內，經單位主管、人事、會計部門及機
    關長官核章後，會計人員再製作付款傳票，將款項付予被告
    ，自已符合刑法第214條所指「一經他人之聲明或申報，公
    務員即有登載之義務，並依其所為之聲明或申報予以登載」
    之要件，被告辯稱差旅費之申報須經人事、會計人員實質審
    核乙節，與上述事實不符，不能採信。
(四)被告復辯稱: 因工作很忙，8月初醫院要評鑑，伊就留下來
    繼續幫忙，但假已經請了，伊就按照當時請的假來請出差費
    ，事實上我搭飛機去出差，醫院的事也有完成，8月初評鑑
    就通過了云云，然查: 工作忙碌就應呈報上級改派他人前往
    出差開會或將工作移交他人辦理，自不能以工作忙碌作為詐
    領差旅費之藉口。再依行政院90年1月15日台九十忠授字第0
    0516號函訂定之「國內出差旅費報支要點」規定，凡公民營
    汽車到達地區，除因急要公務者外，其搭乘計程車之費用，
    不得報支，出差地點距離機關所在地60公里以上，且有在出
    差地區住宿事實者，如未能檢據，按規定數額2分之1列支，
    往返行程，以不超過1日為原則 (見調查卷第164頁至第166
    頁)，臺東醫院加強職員勤惰差假補充規定中「縣外出差」
    規定事項亦明載: 如因緊急公務或非搭飛機無法及時趕到者
    ，應事先簽准，並視實際情況酌減1日行程 (見調查卷第172
    頁)，是被告既未簽准搭乘飛機出差，自不能申報來回機票
    之花費實屬當然，且依卷附被告參加之「醫療高階醫管人才
    培訓班」課程表 (見調查卷第111頁至114頁)觀之，皆由第1
    天下午1時開始培訓課程，次日下午5時結束 (最後1天於下
    午4時10分結業)，而「醫療品質組第8次小組會議」亦從當
    日下午1時30分開始，4時30分參訪結束，被告搭乘立榮航空
    公司861號班機於當日下午6時30分飛回臺北等情，亦有開會
    通知單 (見調查卷第115頁)及搭機證明單 (見發查偵卷第11
    7頁)在卷足憑，是被告可於開訓當日搭車前往受訓 (因開訓
    皆在下午1時)，結訓當日搭車返回臺東 (結訓皆在17時前)
    極明，被告於辯護狀內多列計程車費、機票費用、住宿費及
    膳雜費而辯稱實際支出較申報之差旅費為多云云，與事實不
    符，不足採信，至事後退還全部領取之差旅費，亦與詐領之
    事實無涉。
(五)綜上所述，被告於公立醫院服務20餘年，且多次申報出差旅
    費均未齟齬，此次明知無住宿、膳雜之事實，竟意圖為自己
    不法之所有，在臺東醫院國內出差旅費報告表上為虛偽之填
    報，致使醫院會計人員將之登載於職務上所掌之公文書即付
    款傳票上，而據以核發差旅費予被告而詐得7,350元，足以
    生損害於臺東醫院差旅費管理之正確性之事實，堪信為實在
    。被告前開辯解無非事後卸責之詞不足採信，本件事證明確
    ，被告犯行洵堪認定，應依法論科。
三、被告行為後，刑法於94年2月2日修正公布，於95年7月1日施
    行。按行為後法律有變更者，適用行為時之法律，但行為後
    之法律有利於行為人者，適用最有利於行為人之法律，現行
    刑法第2條第1項定有明文。此條規定乃與刑法第1條罪刑法
    定主義契合，而貫徹法律禁止溯及既往原則，係規範行為後
    法律變更所生新舊法律比較適用之準據法，是刑法第2條本
    身雖經修正，但刑法第2條既屬適用法律之準據法，本身尚
    無比較新舊法之問題，應一律適用裁判時之現行刑法第2條
    規定以決定適用之刑罰法律，合先敘明。又以本次刑法修正
    之比較新舊法，應就罪刑有關之共犯、未遂犯、想像競合犯
    、牽連犯、連續犯、結合犯，以及累犯加重、自首減輕暨其
    他法定加減原因 (如身分加減)與加減例等一切情形，綜其
    全部罪刑之結果而為比較，最高法院95年度第8次刑事庭會
    議決議可資參照。經查：
(一)刑法修正施行前第10條第2項規定：稱公務員者，謂依法令
    從事於公務之人員，乃採最廣義之解釋，修正後第10條第2
    項則將公務員依性質析分為依法令服務於國家、地方自治團
    體所屬機關而具有法定職務權限者、其他依法令從事於公共
    事務而具有法定職務權限者及受國家、地方自治團體所屬機
    關依法委託，從事與委託機關權限有關之公共事務者3類型
    ，如不具備法定職務權限及公共事務，因未負有特別保護義
    務及服從義務，即不認係刑法上之公務員。臺東醫院雖屬公
    立醫療機構，然服務於該醫院之護理人員係以照護病患為業
    ，與公權力或法定職務權限無涉，再臺東醫院亦無護理部副
    主任之編制，僅屬任務編組等情，有行政院衛生署96年6月
    27日衛署人字第09600 58904號函 (見本院卷第34頁)、臺東
    醫院96年6月26日東醫人字第0960003553號函 (見本院卷第
    33頁)在卷可按，從而，被告依修正後之刑法第10條第2項規
    定，自非刑法定義之公務員，先予敘明。
(二)刑法第33條第5款有關罰金之最低數額部分，刑法分則編各
    罪所定罰金之貨幣單位原為銀元，修正前刑法第33條第5款
    規定：「罰金：(銀元)1 元以上」，而銀元與新臺幣間之折
    算，依現行法規所定貨幣單位折算新臺幣條例規定，以銀元
    1元折算新臺幣3元；修正後刑法第33條第5款則規定：「罰
    金：新臺幣1000元以上，以百元計算之」；經比較修正前、
    後之規定，修正後刑法第33條第5款所定罰金之最低數額，
    較之修正前提高，自以修正前刑法第33條第5款之規定有利
    於被告。
(三)被告行為後，刑法第56條連續犯及第55條後段之牽連犯規定
    均經刪除。是於新法修正施行後，被告所為連續明知為不實
    之事項而使公務員登載於職務上所掌公文書之犯行及詐欺取
    財之犯行，即均須分論併罰。比較新、舊法之規定，修正後
    之規定對於被告較為不利，依刑法第2條第1項前段之規定，
    自應適用行為時且較有利於被告之法律，即刑法第56條、第
    55條後段之規定，論以連續犯及牽連犯。
(四)經綜合比較被告行為後法律之變更，以修正前之規定對被告
    較為有利，自應依刑法第2條第1項前段，適用被告行為時之
    法律論處。
四、核被告甲○○所為，係犯刑法第339條第1項普通詐欺罪、同
    法第214條使公務員登載不實罪。被告於93年7月21日及同年
    8月3日，各填報2張臺東醫院國內出差旅費報告表之犯行，
    均係基於同一之詐欺取財及使公務員登載不實之犯意下所為
    之接續行為，應各論以接續犯一罪，再被告上開7月21日及
    8月3日2次詐欺取財及使公務員登載不實之犯行，均時間緊
    接，且觸犯構成要件相同之罪名，顯係基於概括犯意為之，
    均為連續犯，應依修正前刑法第56條規定論以一罪，並加重
    其刑。被告甲○○就上開連續使公務員登載不實罪與連續詐
    欺取財罪間，有方法、目的之牽連關係，應依修正前刑法第
    55條後段牽連犯規定，從一重之連續詐欺取財罪論處。爰審
    酌被告身為臺東醫院高階主管，不知律己守分，為員工表率
    ，竟貪圖私利，虛報詐領差旅費，及其犯罪之動機、目的、
    手段、犯罪所造成危害、經人檢舉後雖已彌補更正並繳回詐
    領之款項，惟於偵審中一再飾詞狡辯，毫無悔意等一切情狀
    ，處如主文所示之刑，以資懲儆。末查被告犯罪之時間，均
    在96年4月24日之前，所犯符合中華民國96年罪犯減刑條例
    第2條所定之減刑條件，應依該條例第2條第1項第3款規定，
    減其宣告刑2分之1，附此敘明。
五、據上論斷，應依刑事訴訟法第299條第1項前段，刑法第2條
    第1項前段、(修正前)第56條、第214條、第339條第1項、(
    修正前)第55條後段，中華民國96年罪犯減刑條例第2條第1
    項第3款、第7條，罰金罰鍰提高標準條例第1條前段，判決
    如主文。
本案經檢察官乙○○到庭執行職務。
中　　華　　民　　國　　96　　年　　 8 　　月　　21　　日
                  刑事第二庭審判長法  官  李水源
                                  法  官  簡芳潔
                                  法  官  曾宗欽
以上正本證明與原本無異。
如不服本判決應於收受本判決後10日內向本院提出上訴書狀；上
訴書狀應敘述具體理由。未敘述上訴理由者，應於上訴期間屆滿
後20日內向本院補提理由書狀（均須按他造當事人之人數附繕本
）。「切勿逕送上級法院」。
告訴人或被害人對於本判決如有不服，請書具不服之理由狀，請
求檢察官上訴者，其上訴期間之計算係以檢察官收受判決正本之
日期為準。
                                  書記官　沈茜庭
中　　華　　民　　國　　96　　年　 　8 　　月　　21　　日
附表：被告詐領差旅費一覽表
┌──┬──────────────────┬────┐
│編號│詐    領    差    旅    費   項   目│詐領金額│
├──┼──────────────────┼────┤
│ 1  │93年7月8日之住宿費及膳雜費（未出差）│   950元│
├──┼──────────────────┼────┤
│ 2  │93年7月10日之住宿費（未留宿）       │   700元│
├──┼──────────────────┼────┤
│ 3  │93年7月11日之住宿費及膳雜費（未出差 │   950元│
│    │）                                  │        │
├──┼──────────────────┼────┤
│ 4  │93年7月12日之住宿費（未留宿）       │   700元│
├──┼──────────────────┼────┤
│ 5  │93年7月13日之膳雜費（未出差）       │   250元│
├──┼──────────────────┼────┤
│ 6  │93年7月15日之住宿費及膳雜費（未出差 │   950元│
│    │）                                  │        │
├──┼──────────────────┼────┤
│ 7  │93年7月22日之住宿費及膳雜費（未出差 │   950元│
│    │）                                  │        │
├──┼──────────────────┼────┤
│ 8  │93年7月29日之住宿費及膳雜費（未出差 │   950元│
│    │）                                  │        │
├──┼──────────────────┼────┤
│ 9  │93年7月31日之住宿費（未留宿）       │   700元│
├──┼──────────────────┼────┤
│ 10 │93年8月1日之膳雜費（未出差）        │   250元│
├──┼──────────────────┼────┤
│    │總                                計│ 7,350元│
└──┴──────────────────┴────┘
附錄本案論罪科刑法條全文：
刑法第339條第1項：
意圖為自己或第3人不法之所有，以詐術使人將本人或第3人之物
交付者，處5年以下有期徒刑、拘役或科或併科1,000元以下罰金
。
刑法第214條:
明知為不實之事項，而使公務員登載於職務上所掌之公文書，足
以生損害於公眾或他人者，處3年以下有期徒刑、拘役或5百元以
下罰金。
